【裁判字號】    98,訴,1017
【裁判日期】    981130
【裁判案由】    返還借用物
【裁判全文】
臺灣高雄地方法院民事判決              98年度訴字第1017號
原      告  乙○○
訴訟代理人  李衍志律師
被      告  甲○○
訴訟代理人  呂富田律師
上列當事人間請求返還借用物事件，經本院於民國98年11月16日
言詞辯論終結，判決如下：
    主  文
原告之訴及假執行之聲請均駁回。
訴訟費用由原告負擔。
    事  實  及  理  由
一、原告主張：
  (一)被告於民國87年12月16日，以鈞院86年度執字第28437 號執
    行事件（下稱系爭執行事件），標得李品皮廠股份有限公司
    （下稱李品皮廠公司）所有坐落高雄縣大寮鄉○○段潮州寮
    小段4492地號土地及其上門牌號碼高雄縣大寮鄉○○村○○
    ○路498 號建物（下稱系爭房地），因被告對於裝置在系爭
    房地上之動產設備，仍有使用上需求，兩造即於88年12月25
    日簽立買賣契約書（下稱系爭契約），由被告以總價新台幣
    （下同）28萬元，向原告購買大門、升降機等設備，然因「
    750m3/日豬皮製造廢水處理設備」（下稱系爭機器），造價
    高達數百萬元，且拆遷不易，兩造議定系爭契約買賣標的不
    及於系爭機器，而以借用方式，由原告借貸予被告使用，並
    在系爭契約之系爭機器旁載明「借用」字樣。又系爭機器雖
    為李品皮廠公司所有，然係由原告借予被告使用，即使用借
    貸契約存在於兩造間，經原告於97年11月3 日以存證信函，
    定1 個月以上期限，催告被告返還系爭機器，被告竟拒不返
    還。又系爭機器係於77年9 月20日，向訴外人井業環保有限
    公司（下稱井業公司）訂購，總造價210 萬元，現系爭機器
    已不知去向，不能以原物返還，被告應照價賠償原告所受損
    失。為此，爰依使用借貸法律關係，提起本件訴訟。
  (二)並聲明：(1)被告應給付原告210 萬元，及自起訴狀送達之翌
    日起至清償日止，按年息百分之5 計算之利息。(2)願供擔保
    請准宣告假執行。
二、被告則以：
  (一)被告以系爭執行事件標得系爭房地，而於88年12月中旬前往
    現場執行點交時，系爭房地僅留存不易拆除之設備，被告雖
    無使用未拆除設備之必要，然欲儘早解決問題，遂與原告協
    議，由原告以個人名義，將未撤除部分，以總價28萬元讓與
    被告；又當時系爭機器已拆除，僅留存欄杆、水池，並附合
    在系爭房地，應為拍賣範圍所及而為被告所有，被告始同意
    原告要求，在系爭機器旁加註「借用」字樣，故被告並無向
    原告借用系爭機器。再者，系爭機器自77年迄今已超過30年
    ，依機械之性質，縱為善良管理人之使用，亦已成報廢品，
    而無任何價值可言。
  (二)並聲明：(1)原告之訴駁回。(2)如受不利判決，願供擔保請准
    宣告免假執行。
三、兩造不爭執之事項及簡化之爭點為：
  (一)兩造不爭執事項：
  1.被告於87年12月16日，以本院86年度執字第28437 號執行案
    件，拍定取得系爭房地，並於88年1 月20日辦理移轉登記。
  2.兩造於88年12月25日簽立系爭契約。
  (二)兩造爭執事項：
  1.系爭契約簽立時，系爭機器是否僅餘欄杆、水池，而無所謂
    機器設備？即被告有無向原告借用系爭機器？
  2.原告依使用借貸為本件請求，是否有據？如是，得請求之金
    額為何？
四、前揭不爭執事項，業據原告提出本院87年12月17日87高敬民
    溫86執字第28437 號通知1 份、系爭契約1 份、存證信函1
    紙（本院審卷第6 至9 頁）等為證，並經本院依職權調取系
    爭執行事件卷宗核閱無訛，固堪認為真實。茲就兩造之爭點
    ，析述本院得心證之理由如下：
  (一)系爭契約簽立時，系爭機器是否僅餘欄杆、水池，而無所謂
    機器設備？即被告有無向原告借用系爭機器？
  1.查，觀之系爭契約內容：「出賣人乙○○、承買人甲○○，
    茲因買賣事項經雙方同意……污水處理設備全部（借用）
    …。28萬元成交買賣…」，有前開系爭契約1 份可按；且被
    告當庭陳稱：系爭契約之系爭機器旁「借用」二字，是伊寫
    的，因當時只剩欄杆及水池（見本院審卷第55頁）等語；據
    此，足認系爭契約中確由被告書立「借用」二字。又原告主
    張：本件請求標的為系爭機器（750m3/日豬皮製造廢水處理
    設備），即脫水機、控制儀、溶解槽等機器設備，不含土木
    工程及相關費用（見本院審卷第135 、174 頁）等語，並有
    廢水處理設備承造合約1 份（見本院審卷第76至132 頁）在
    卷可考；是本件系爭機器範圍僅為廢水處理設備之本體，而
    不及於欄杆、水池等土木工程。
  2.按解釋當事人之契約，應以當事人立約當時之真意為準，而
    真意何在，又應以過去事實及其他一切證據資料為斷定之標
    準，不能拘泥文字致失真意；最高法院39年台上字第1053號
    判例意旨參照。又按「解釋意思表示，應探求當事人之真意
    ，不得拘泥於所用之辭句，為民法第98條所明定。又解釋契
    約，應斟酌立約當時之情形，及一切證據資料以為斷定之標
    準，庶不失契約之真意」（最高法院86年度台上字第2756號
    判決要旨參照）。
  3.查，證人即系爭契約見證人丙○○到庭證稱：伊從事皮革廠
    之大鼓機機器設備業務，因系爭房地被拍賣，而部分機器設
    備不在拍賣範圍內，原告請伊將非拍賣範圍之部分機器設備
    拆除。因執行點交當日，原告沒空，而委請伊處理點交事宜
    ，且與被告商談系爭契約內容，將部分堪用物品價讓被告，
    伊再以電話即時向原告報告狀況，故伊始為系爭契約見證人
    。又關於系爭契約第5 點「污水處理設備全部」部分，當時
    因就如欄杆等固定在水泥部份，是否在拍賣範圍，有爭議；
    且伊是從事工程的，當時還有很多事要作，並當時有吊車、
    拖板車等相關機具在現場，警員亦在現場，談的時間很緊迫
    ，伊亦不敢替原告決定，認為他們事後會自己去解決，故經
    與被告協商結果，整個污水處理設備就不管他了，暫時寫「
    借用」，而所謂「借用」，就是當時沒辦法解決，也就是暫
    時擱著的意思。於系爭契約協商過程，除了伊及被告外，尚
    有承辦書記官及其他人員在場，至於是誰提議寫「借用」，
    伊忘記了，只記得伊及被告對於寫「借用」二字沒有意見，
    且系爭契約內容是現場其他人寫的，不是伊寫的，寫的人是
    將不在拍定範圍的部份，均記載下來。再者，污水處理設備
    係由很多機器及管線所構成之設備，其中有一台或二台大型
    的鼓風機、大型的抽水機，均得整台拆除，並有一些管線、
    幫浦及加藥機等，均得分解拆除；因當時工廠內有很多機器
    ，並都在拆卸、搬遷，所以伊不記得系爭機器是否仍存在該
    處，只能確定水池有水、有拉著繩子，而幫浦是在水裡，從
    外面看不到，伊見有繩子，所以認為有幫浦在；又當時並無
    試車交付系爭機器，且系爭房地也沒有電（見本院審卷第15
    1 至155 頁）等語。經核證人丙○○僅係因業務之便，而受
    原告委託處理系爭房地點交及系爭契約相關事宜，且系爭房
    地於88年12月7 日執行點交時，原告不在場，而委託丙○○
    全權處理，有執行筆錄1 份（見系爭執行事件第392 頁）可
    按，是丙○○就本件爭執事項及兩造間，均無利害關係，其
    證詞應堪為真實。
  4.據上而論，系爭契約內容係由丙○○與被告直接接洽、商議
    ，再由丙○○以電話即時告知原告，而關於系爭機器部分，
    係因欄杆、水池等已附合於土地，是否在拍賣範圍，於協商
    過程有爭議，並因協商時之現場狀況混亂、時間緊迫，丙○
    ○與被告即協議以「借用」二字，表示無法解決、暫時擱置
    ；是系爭契約上雖記載「借用」，然此僅係將系爭機器是否
    在系爭契約標的範圍之問題，「暫時擱置」之意，兩造間並
    無由原告以系爭機器無償貸與被告使用，被告於使用後返還
    系爭機器之意思表示一致，即兩造間並無所謂使用借貸契約
    存在。又按，「我國民法規定之使用借貸，通說認係要物契
    約，於當事人合意外，更須交付借用物始能成立…」（民法
    第464 條修正理由參見），是原告主張有使用借貸關係存在
    ，須就其發生所須具備之特別要件即借用物之交付及意思表
    示互相一致，負舉證之責任。查，依前開丙○○證詞，系爭
    契約簽訂時，現場有欄杆、水池、水池內有水及繩子，至於
    系爭機器（即廢水處理設備之本體）是否在現場，已不復記
    憶，且當時並無交付系爭機器，業如前述；是於簽立系爭契
    約時，並未交付系爭機器予被告。此外，原告亦未能舉證證
    明，確有交付系爭機器。從而，縱認兩造間有使用借貸之合
    意，亦因未交付系爭機器，而未成立使用借貸契約。
  5.綜上所述，系爭契約就系爭機器部分雖註明「借用」，然此
    僅係表示「暫時擱置」之意，並非兩造合意被告向原告使用
    借貸系爭機器，且原告亦未能舉證證明確已交付系爭機器，
    以實其說；是兩造間就系爭機器並無謂使用借貸關係存在。
    從而，原告依使用借貸法律關係，請求被告給付原告所受系
    爭機器造價210 萬元之損害云云，即屬無據。
  (二)本件被告並無向原告使用借貸系爭機器，已如前述；是本件
    應無再行探究原告得請求之金額為何之必要，附此說明。
五、綜上所述，原告依使用借貸法律關係，請求被告給付原告21
    0 萬元，為無理由，應予駁回。又原告之訴既經駁回，則其
    假執行之聲請亦失所附麗，應併予駁回。
六、本件事證已臻明確，兩造其餘攻擊防禦方法及舉證，核與判
    決結果無影響，爰不另一一論述，附此敘明。
七、據上論結，本件原告之訴為無理由，依民事訴訟法第78條，
    判決如主文。
中    華    民    國    98    年    11  月    30    日
                  民事第五庭  法  官  洪榮家
正本係照原本作成。
如不服本判決，應於送達後20日內，向本院提出上訴狀並表明上
訴理由，如於本判決宣示後送達前提起上訴者，應於判決送達後
10日內補提上訴理由書（須附繕本）。
中    華    民    國    98    年    11  月    30    日
                              書記官  胡美儀


司法院資訊處製作；財團法人民間司法改革基金會備份。
